【裁判字號】    89,上訴,1290
【裁判日期】    890727
【裁判案由】    毀損等
【裁判全文】
台灣高等法院刑事判決                          八十九年度上訴字第一二九號
    上訴人  即
    自  訴  人  曾鐘膜原名己.
    擔當訴訟人  台灣高等法院檢察署檢察官
    被      告  甲○○原判決.
                戊○○
                乙  ○
        丁○○
                丙○○
    共      同
    選任辯護人  馮博生
                林鈺珊
右上訴人因被告偽造文書等案件，不服台灣新竹地方法院八十六年度自字第七七號中
華民國八十八年十一月八日第一審判決（併辦案號：臺灣新竹地方法院檢察署八十六
年度偵字第五七三一號，台灣台北地方法院檢察署八十九年度偵字第一０一六五號）
，提起上訴，本院判決如左：
    主  文
上訴駁回。
    理  由
一、自訴意旨略以：自訴人曾鐘膜（原名己○○）與被告丙○○（華清社區興建委員
    會主任委員）、丁○○（副主任委員）等二人所代表之被告吳真智等二一三人（
    除本件判決所載被告甲○○等五人外之其餘被告經原審於民國八十八年十一月八
    日以犯罪嫌疑不足裁定駁回自訴，自訴人不服，提起抗告，經本院於八十九年四
    月二十八日以八十九年度抗字第一三九號裁定抗告駁回確定），於八十二年十月
    十三日簽訂信託登記及代購新竹市○○○段八、八─七、八─八、八─一０、八
    ─四六、─四七地號六筆土地，約定自訴人所購之土地同意信託登記於被告等二
    一三人之名下，並已於八十三年四月二十六日登記完畢，且於八十三年六月二十
    二日為分割登記。被告丙○○為避免已支付土地款新台幣（下同）二億四千萬元
    遭地主沒收，與被告丁○○、甲○○向自訴人佯稱可以比照案外人何江連之方式
    ，要求自訴人提供擔保品，由被告丙○○等洽妥之國際建築經理股份有限公司（
    以下簡稱國際經理公司）辦理貸款即可，其餘土地款比照何江連方式，由住戶籌
    措，使自訴人信以為真，始同意提供財產，向「國際經理公司」借款四千萬元及
    向臺灣經理建築有限公司（以下簡稱臺灣經理公司）借款六千萬元及先後支付土
    地款項達二億四千六百餘萬元。被告丙○○卻未依約向新竹地政事務所辦理過戶
    登記，反要求自訴人以借貸方式簽借貸契約，表示八十四年十二月十五日前還款
    ，否則沒收土地。八十五年五月間，被告丙○○等人將自訴人所應分得之土地出
    售給案外人山多仕建設有限公司（以下簡稱山多仕建設公司）王金福、董雲樵等
    人。自訴人於八十五年五月二十三日與被告丙○○等人開會時明確告知自訴人已
    與景文建設公司簽妥合建契約，足夠清償借款。詎被告等為侵吞該土地，於八十
    五年八月三十日由丁○○誘騙自訴人洽談土地過戶事宜，夥同被告甲○○、戊○○、黃泰來、楊丁原召來刑事警察二人以暴力擄人勒索，將自訴人綁架至知情之
    鍾添錦律師處，並至原審法院簽署八十五年度調字第二一號調解筆錄，要求自訴
    人無條件解除八之七五、八之七六、八之一０、八之四七、八之七七、八之七九
    號土地買賣契約，以利被告丙○○將該土地過戶予山多仕建設公司，經自訴人向
    山多仕建設公司反映，山多仕建設公司反而加速辦理所有權移轉登記之手續。被
    告等甚至明知華清社區之參加人葉莒於八十四年六月廿一日死亡，卻仍以葉莒為
    聲請人之一委任鍾添錦律師代理作成上開調解筆錄，解除上開土地買賣契約。以
    該不實在之調解筆錄向新竹市稅捐處撤銷自訴人配偶張美嬌名義申報之八之七五
    、八之七六、八之四七、八之七七、八之七九等四筆土地增值稅。侵占該土地及
    退稅款，並以不實之買賣契約辦理移轉登記，被告丙○○、王金福取得建造執照
    後，為順利報請開工，復利用自訴人及張美嬌人在國外之機會，擅自拆毀自訴人
    配偶張美嬌所購得之地上物，以瞞騙新竹市政府發照，因此無須取得拆除地上物
    所有權人之拆除同意書。因認被告李炯泰、乙○、丁○○、丙○○、戊○○均涉
    有詐欺、背信、妨害自由、毀損、偽造文書之犯行等語。
二、按犯罪事實應依證據認定之，無證據不得推定其犯罪事實，刑事訴訟法第一百五
    十四條定有明文。又刑事訴訟法上所謂認定犯罪事實之證據，係指足以認定被告
    確有犯罪行為之積極證據而言，該項證據自須適合於被告犯罪事實之認定，始得
    採為斷罪資料；如未發現相當證據，或證據不足以證明，自不能以推測或擬制之
    方法，以為裁判之基礎，最高法院二十九年上字第三一○五號、四十年台上字第
    八十六號分別著有判例可資參照。
三、原審及本院訊據被告甲○○、乙○、丁○○、戊○○、丙○○雖坦承於前揭時地
    ，與自訴人簽署契約書，將原委託何江連之土地代購契約，移轉由自訴人承受何
    江連之權利義務，並於該土地辦理所有權移轉登記後，將部分土地出售給山多仕
    建設公司，但均否認有前揭詐欺、背信等之犯行，並辯稱自訴人與被告等簽署之
  協議書，業經自訴人與被告丙○○、丁○○於八十三年十一月二十三日合意解除
    ，該土地係被告等人出資購買，自訴人主張系爭土地係其所有，並非事實，至自
    訴人與被告等前往鍾添錦律師事務所及原審法院調解辦理解除契約，係自訴人在
    自由意志下所為，被告等並無強迫自訴人之行為。至被告等聲請買賣關係不存在
    之調解及申請返還土地增值稅時，當時均不知案外人葉莒已死亡，因葉莒之配偶
    李孟明將「葉莒」印章交付委員會，被告等以「葉莒」為聲請人，並非故意使公
    務員登載不實之犯行等語。
四、自訴人雖認被告等涉有前揭犯行，惟查：
（一）本件緣起，乃是由丙○○、丁○○及其他華邦電子股份有限公司與清華大學部
      分教職員等共二百十五人合組之「華清社區興建委員會」，為購地自建住宅，
      於八十二年一月六日與案外人何江連約定：委由何江連先出資代為購買坐落於
      新竹市○○○段第八、八之七、八之八、八之十、八之四七等地號之五筆土地
      ，拆除地上物後，將其分割，其中面積約一、八七０坪移轉與「華清社區興建
      委員會」成員。何江連為買土地先向「華清社區興建委員會」借款二億四千萬
      元（見原審卷第一宗第三四頁、第一一０頁至第一一三頁、第四００頁）。但
      何江連因資力不足不能履行該契約，遂於八十二年十月十三日放棄其權利（見
      原審卷第一宗第廿九頁、第三二四頁），由「華清社區興建委員會」另行覓他
      人處理，乃由何江連舊識曾鐘膜於八十二年十月十三日，在新竹市不詳門牌之
      地點，與丙○○為主任委員之「華清社區興建委員會」簽訂契約（見原審卷第
      二八頁、第一一五頁、第三二二頁），由曾鐘膜概括承受何江連之權利義務。
      其後並另行由丙○○、丁○○與曾鐘膜、「全益建設有限公司」（下稱全益公
      司）簽署協議書（見原審卷第一宗第一二六頁、第一二七頁），同意曾鐘膜所
      購得之前揭土地中應由曾鐘膜分得之部分（新竹市○○○段第八之七六、八之
      七五、八之一０、八之四七、八之七七、八之七九地號土地，重測後地號變更
      為新竹市○○段第二一０、三七五、一九七、一九五、二０七、二０五號），
      先行登記於丙○○等二百十三人之名義下，原約定移轉登記後一個月即須辦理
      合併、分割，由被告等保留其中一八七０坪，其餘移轉登記給「全益公司」。
      前揭土地所有權分別於八十三年四月二十五日至八十三年八月十五日分別辦理
    移轉登記於丙○○等二百十五人之名義下，並於辦理所有權移轉登記時，一併
      就應移轉給曾鐘膜指定之張美嬌（按曾鐘膜之配偶）之前揭土地之所有權移轉
      契約書先行蓋章，並於八十三年九月間先行繳交增值稅，其後將該契約書放在
      辦理登記事務之莊定財代書事務所。惟因曾鐘膜尚積欠「華清社區興建委員會
      」部分款項未清償（承受何江連向華清社區借款，土地增值稅墊款，新竹中小
      企銀二億一千六百萬元抵押借款之應付利息，簽發予「華清社區」五千餘萬元
      未償本票），是以丙○○復與曾鐘膜約定，於曾鐘膜相關款項清償後始辦理所
      有權移轉登記。
（二）自訴人與被告甲○○、乙○、丁○○、丙○○、戊○○於八十二年十月十三日
      所簽訂之契約書（見原審卷第一宗第三二二頁），雖係由自訴人承受被告李炯
      泰、乙○、丁○○、丙○○、戊○○與案外人何江連間之土地代購契約中何江
      連之權利義務，並約定由自訴人名義出資購買之土地部分，先行登記在被告甲○○、乙○、丁○○、丙○○、戊○○及其他社區成員之名下，於自訴人履行
      契約後，被告甲○○、乙○、丁○○、丙○○、戊○○再將該部分之土地移轉
      登記給自訴人或其所指定之人之事實，有契約書及協議書在卷可稽（見原審卷
      第一宗第七四頁）。惟自訴人其後因無法清償積欠被告等之債務，是以另行書
      具證明書，交付給被告丁○○、丙○○，願將該部分之土地之所有權歸被告等
      人取得，有該八十五年七月八日書立之證明書一紙在卷可稽（見原審卷第一宗
      第六八頁、第六九頁）。兩造並於八十五年八月三十日簽署和解契約書解除，
      為辦理該部分土地所有權移轉，向新竹市稅捐處申報土地現值移轉，所辦理之
      土地買賣公契約，有該和解契約書一紙在卷可稽（見原審卷第一宗第七０頁至
      第七二頁、第六一六頁至第六一八頁）。且就該契約之解除，兩造復於八十五
      年八月三十日下午四時三十分，在原審法院民事法庭調解室達成調解，有該調
      解筆錄一紙在卷可稽（見本院卷第一三九頁至第一四一頁）。
（三）至自訴人前揭向「台灣經理公司」、「國際經理公司」所借用之款項，由自訴
      人清償一部分後，其餘分別由被告等清償四千餘萬元、二千萬元之事實，亦為
      自訴人所不否認，復有清償證明書二紙在卷可稽（見原審卷第一宗第六三六頁
      、第六三七頁）。自訴人之配偶張美嬌負責之「銓鎰國際有限公司」向新竹區
      中小企業銀行借款亦由「華清社區興建委員會」代表人丙○○代償一億四千八
      百九十九萬八千零二十四元，有該銀行八十六年五月三十日出具之代償證明書
      影本（見原審卷第六三八頁），被告等就該借款既負責部分清償，亦難認被告
      等要求自訴人借用該款項用以履行該土地代購契約有何詐欺之犯行。
（四）另前開原應由被告等出資購買之土地，自訴人在前揭證明書、和解契約書中既
      同意歸被告等所有，則被告等將渠等所有之該土地出售予山多仕建設公司，並
      為辦理所有權移轉事宜，並拆除前開土地上之地上物，乃為所有權之正當行使
      ，亦難認被告等有何毀損、偽造文書之犯行。
（五）至自訴人稱其所簽署之前揭和解契約書、調解筆錄係遭被告甲○○、乙○、丁○○、丙○○、戊○○會同警察人員挾持，強迫所簽署乙節。經查自訴人與被
      告甲○○、乙○、丁○○、丙○○、戊○○等人於八十五年八月三十日到鍾添
      錦之律師事務所先簽署和解契約書，觀之該和解契約書訂之於先，自訴人除簽
      名外，並以蓋章為之（見原審卷第六一八頁），字體端正，並押下日期，若被
      告遭受暴力強迫，字體應不如此，且蓋章又押有日期。再到原審法院民事庭調
      解室辦理調解時，係自訴人自願前往之事實，亦經證人即同時陪同前往之內政
      部警政署保安警察第二總隊第一大隊第四中隊（駐科學園區中隊）刑事組偵查
      員林維生、徐允傑在原審法院調查時證述明確（見原審卷第五宗第一四七頁、
      第一四八頁）。且自訴人與被告丁○○、丙○○、戊○○委任之代理人即鍾添
      錦律師於前開時地，在原審法院民事庭調解室，在原審法院民事庭法官、書記
      官面前達成調解，如自訴人當時確係遭挾持，自可向法官、書記官反應；惟自
      訴人仍簽署該調解筆錄，故自訴人稱遭被告甲○○、乙○、丁○○、丙○○、
      戊○○始簽署該和解契約書、調解筆錄等各節，就此遭脅迫之說，亦未提出任
      何證據以實其說，顯無可採。是以自訴人既同意將原屬其所有部分之土地歸被
      告等所有，則被告甲○○、乙○、丁○○、丙○○、戊○○等其後將已屬其所
      有之土地出售予山多仕建設公司，難認有何詐欺、背信之犯行。
（六）又被告等聲請買賣關係不存在之調解及申請返還土地增值稅時，當時均不知案
      外人葉莒已死亡，因葉莒之配偶李孟明將「葉莒」印章交付委員會，此已據李
      孟明於偵查中陳明（見八十六年度偵字第四一六頁、第六二五頁背面）。是被
      告等以「葉莒」為聲請人，實欠缺犯罪故意，應無使公務員登載不實之犯行。
      從而被告甲○○、乙○、丁○○、丙○○、戊○○此部分之行為，亦難認有何
      妨害自由之犯行。
（七）此外，復查無其他積極之證據足資證明被告甲○○、乙○、丁○○、丙○○、
      戊○○涉有詐欺、背信、毀損、偽造文書及妨害自由之犯行，不能證明被告甲○○、乙○、丁○○、丙○○、戊○○犯罪。
五、原審經調查後，以不能證明被告甲○○、乙○、丁○○、丙○○、戊○○犯罪而
    諭知無罪之判決，經核無違誤，自訴人不服上訴指摘原判決不當，非有理由，應
    予駁回。
六、臺灣新竹地方法院檢察署將八十六年度偵字第五七三一號移送原審併辦及台灣台
    北地方法院檢察署八十九年度偵字第一０一六五號移送本院併辦，與本案為同一
    事實，附此敘明。
七、自訴人己○○經合法傳喚，無正當理由不到庭，本院通知檢察官擔當訴訟。
八、被告戊○○、丙○○經合法傳喚，無正當理由不到庭，不待其陳述，逕行判決。
據上論斷，應依刑事訴訟法第三百六十八條、第三百七十一條、第三百六十四條、第
三百三十一條第二項，判決如主文。
本案經檢察官楊楚猛到庭執行職務。
中    華    民    國    八十九    年        七        月      二十七    日
                            台灣高等法院刑事第二十庭
                                審判長法  官  葉  麗  霞
                                      法  官  余  來  炎
                                      法  官  王  炳  梁
右正本證明與原本無異。
檢察官、自訴人對於毀損、偽造文書、妨害自由部分如不服本判決應於收受送達後十
日內向本院提出上訴書狀，其未敘述上訴之理由者並得於提起上訴後十日內向本院補
提理由書（均須按他造當事人之人數附繕本）。
                                      書記官  潘  大  鵬
中    華    民    國    八十九    年        七        月      三十一    日
臺灣高等法院刑事判決                          八十九年度上訴字第一二九號
    上訴人即
    自 訴 人  曾鐘膜（原名己○○，民國八十八年三月廿四日改名）
                      男五十二歲（民國○○○年○○月○○○日生）
                      住新竹市○區○○路六五號五樓
                      身分證統一編號：Ｊ一一五六一一九號
    被    告  庚○○（原判決書誤載為葉明泉）
                      男五十一歲（民國○○○年○月○日生）
                      住新竹市○區○○里○鄰○○路○段清大西院六一號四樓
                      身分證統一編號：Ａ一一八五四三九七號
右上訴人因毀損等案件，不服台灣新竹地方法院八十六年度自字第七七號中華民國八
十八年十一月八日第一審判決，提起上訴，本院判決如左：
    主  文
上訴駁回。
    理  由
一、按刑事訴訟法第三百零八條明定：判決書應分別記載裁判之主文與理由；有罪之
    判決書並應記事實。次按當事人對於下級法院之判決有不服者，得上訴於上級法
    院，刑事訴訟法第三百四十四條第一項固定有明文，惟未經下級法院判決者，自
    無上訴之餘地。
二、查本件自訴人於原審對被告吳真智等二一三人提起之自訴，原審於八十八年十一
    月八日分別就被告甲○○、乙○、丁○○、丙○○、戊○○五人判決均諭知無罪
    ，而就其餘被告（包含被告庚○○在內）部分則以自訴人自訴被告等犯罪嫌疑不
    足，依刑事訴訟法第三百二十六條第三項裁定駁回該部分之自訴，自訴人不服，
    對該裁定提起抗告，亦經本院於八十九年四月二十八日裁定抗告駁回確定在案，
    此有原審八十六年度自字第七七號及本院八十九年度抗字第一三九號刑事裁定在
    卷足憑。據此顯見原審於八十八年十一月八日同時就自訴人自訴之全部事實均已
    裁判在案，至為明確。而觀之上開判決及裁定當事人欄均有記載被告庚○○之姓
    名，而前揭裁定並有敘明對被告庚○○部分自訴駁回之理由，然觀之附件原審判
    決關於本訴部分主文欄僅諭知「甲○○、乙○、丁○○、丙○○、戊○○均無罪
    。」而於理由欄甲關於本訴部分之記載，亦僅就被告甲○○、乙○、丁○○、丙○○及戊○○等人（本院另行判決）部分說明其諭知無罪之理由，惟對被告庚○○部分究竟係以何理由為如何之判決？判決內並無一語提及。因此可見，自訴人
    自訴被告庚○○所涉之犯行，實已為前開裁定之對象，至為明確。從而本件原審
    附件之判決僅於當事人記載「被告葉明泉（按係庚○○之誤）」之姓名，顯係贅
    列，實際上被告庚○○部分非原審判決之對象。綜上所述，原審既未對被告庚○○為判決，上訴人即自訴人曾鍾膜竟對原審未判決之被告庚○○部分提起上訴，
    於法自有未合，其此部分之上訴為不合法，應予駁回，並不經言詞辯論為之。
據上論斷，應依刑事訴訟法第三百六十七條前段、第三百七十二條，判決如主文。
中    華    民    國    八十九    年        七        月      二十七    日
                            台灣高等法院刑事第二十庭
                                審判長法  官  葉  麗  霞
                                      法  官  余  來  炎
                                      法  官  王  炳  梁
右正本證明與原本無異。
檢察官、自訴人如不服本判決應於收受送達後十日內向本院提出上訴書狀，其未敘述
上訴之理由者並得於提起上訴後十日內向本院補提理由書（均須按他造當事人之人數
附繕本）。
                                      書記官  潘  大  鵬
中    華    民    國    八十九    年        七        月      三十一    日


司法院資訊處製作；財團法人民間司法改革基金會備份。
